臺北高等行政法院裁定
                                      100年度訴字第435號
原      告　周立身
訴訟代理人　張天欽　律師
          　黃于玶　律師
複代理人  　張雨新　律師
被      告　財政部國有財產局臺灣北區辦事處
代　表　人　陳文龍（處長）住同上
訴訟代理人　石家豪
            吳嘉榮律師
上列當事人間申租公有土地事件，原告不服財政部中華民國100
年1 月24日台財訴字第09900542780 號訴願決定（案號：第0990
3306號），提起行政訴訟，本院判決如下：
    主  文
本件移送臺灣士林地方法院。
　　事實及理由
一、按「公法上之爭議，除法律別有規定外，得依本法提起行政
    訴訟。」「行政法院認其無受理訴訟權限者，應依職權以裁
    定將訴訟移送至有受理訴訟權限之管轄法院。數法院有管轄
    權而原告有指定者，移送至指定之法院。」「當事人就行政
    法院有無受理訴訟權限有爭執者，行政法院應先為裁定。」
    行政訴訟法第2 條、第12條之2 第2 項及第5 項分別定有明
    文。是行政法院審判權對象乃公法性質之爭議，個案爭議如
    屬私法性質，則應循民事訴訟程序請求救濟，始為適法。且
    當事人對訟爭事件是否為公法爭議有爭執時，法院應先為裁
    定。
二、事實概要：原告於民國（下同）96至99年間多次向被告申請
    承租臺北市○○區○○段65-2地號國有土地，另於99年6 月
    22日申請承租及承購前揭國有土地，惟因該筆土地係國防部
    軍事情報局列管忠義新村改建剩餘土地，原管理機關為國防
    部總務局，因軍方已無繼續公用需要，乃同意變更為非公用
    財產，騰空移交財政部國有財產局接管，是本案土地之地上
    物仍應由國防部賡續處理。財政部並已委請律師就本案土地
    向法院訴請占用人拆屋還地。被告依國有非公用不動產出租
    管理辦法第24條第5 款，國有非公用不動產有預定用途、使
    用計畫或其他處理方式者，得予註銷申租案之規定，以99年
    11月10日台財產北管字第0990028969號函，通知原告於系爭
    土地處理方式尚未奉核變更前，無法辦理出租，原編099AA0
    000000號申租案爰予註銷，至099AD0000000租用地申購案併
    予註銷（下稱系爭函文）。原告不服，提起訴願，遭決定不
    受理，乃提起本件行政訴訟。
三、本件原告起訴主張略以：
（一）本件被告註銷原告申租國有土地事件為公法事件，細譯司
      法院釋字第第448 號之解釋意旨，係針對租賃關係成立後
      「履行問題」所為之解釋。此觀該號解釋所引改制前行政
      法院61年裁字第159 號判例即明，故對於是否准予承租之
      決定爭議，而本件則是否否准予承租問題，並非私法關係
      ，不能類比援用。又本件應適用司法院依司法院釋字第54
      0 號解釋，針對國有財產之承租係採取「二階段理論」，
      即本件屬訂約前之階段屬公法爭議，行政法院有管轄權自
      應受理，至於系爭租約簽定後之履約爭議部分方屬私權爭
      執。且上開理論普遍適用至給付行政領域，自亦包括本件
      國有財產之承租訟爭案件之類型，且國有財產之承租寓有
      活化國有資產，充實國家公庫之行政目的，更足資證明本
      案屬公法事件。司法實務上高雄高等行政法院94年度訴字
      第11號、台中高等行政法院98年度訴字第186 號判決，均
      採上開司法院釋字第540 號之見解，認為類似本件承租國
      有土地事件之爭議為公法事件，因此本件國有土地之承租
      事件既屬訂約前資格之審核問題，核屬公法上之爭議甚明
      ，本院自有審判權，要無移送其他法院審理之問題。
（二）自國有財產法第42條第1 項第2 款、國有非公用不動產租
      賃作業注意事項第1 點（另依該注意事項之規定對於申租
      案件，經應予以「審查」）、國有非公用不動產租賃作業
      程序伍、審查十八、規定，自上開被告所訂之出租國有土
      地之審查程序觀之，國有土地之出租，既須經主管機關審
      查、決定，即非被告可以自由意思任意為之，否則對於締
      結租賃契約前，對於原告之保護即有不周，準此，自應認
      為本訟爭案件在法律面分析上，具公法性質。同本件原告
      經審查後既決定註銷原告之申租案件，該決定即具有規制
      作用，即屬行政處分無疑。
（三）被告註銷原告之申請案，因關於國有財產之承租既須符合
      一定要件與提出申請，復須經由主管機關為審查、決定程
      序，非主管機關得基於自由意思任意為之，本件原告申請
      承租系爭土地，既經被告註銷否准，顯未進入訂約階段，
      並足以發生對外之法律效果，而非單純之觀念通知，是比
      部分之爭執，應屬公法爭議。且被告以錯誤理由否准原告
      之承租申請，自有違誤。另查被告不同意出租系爭65-2地
　　　號土地予原告，乃無正當理由不依法令規定辦理，違反誠
　　　實信用原則，亦有構成權利濫用違法。另查系爭土地已無
　　　使用計畫，並已由被告接管，得予出租予原告，且亦無國
　　　有非公用不動產出租管理辦法第24條所列其他得註銷申請
      租用非公用不動產之情形，被告應即將系爭國有土地出租
      予原告，依法行政辦理，而無自由裁量空間，否則，即無
      視相關國有財產法規之規定於無物，而有違法之嫌。另查
　　　本件原告符合承租之資格，應得承租系爭土地。被告出租
　　　系爭土地，於法有據，且可增加財政收入。縱然系爭65-2
　　　號國有土地被劃定都市更新範圍，但不影響原告申請承租
　　　之權利，亦無礙於被告參與都市更新。
（四）台灣士林地方法院99年度重訴字第236 號判決，乃秉著契
      約自由原則之結果，無異機關可不受拘束，致使人民對於
      國有財產申租購之權利（涉及公利益），毫無救濟之途，
      益證本件屬公法事件。
（五）參照最高行政法院96年度裁字第01837 號裁定意旨，亦足
      證本件申租公有土地，並非國家單純基於經濟上目的出售
      、出租，與公益有關，應有雙階理論之適用，本院對本件
      訴訟有審判權。且如將國有財產之出租、出售，一律認係
      「國家單純基於經濟上之目的出售、出租或借貸之私經濟
      行為」，而不適用雙階理論，使其受行政法之規範，無疑
      謂符合國有財產法第42條、49條～50條規定之申租、申購
      ，國有財產局可恣意決定是否出租、出售，不受任何控管
　　　，人民將毫無救濟管道。各級法院實不應繼續為此不符公
　　　平正義之情事背書。另從國有財產法第44條等規定，亦可
　　　得證國有財產之出租售，性質與一般私人財產出租售之關
　　　係不同。
（六）再補充說明行政法院對本案確有審判權：
  １、參最高行政法院96年度裁字第01837號裁定乃揭示，(1)與
      公益息息相關者，為慎重其事，有必要通用雙階理論。(2
      ) 國民住宅爭議多基於安定國民生活及增進社會福祉，有
      統籌興建、管理國民住宅、推行社會福利並照收入較低國
      民生活之行政目的，適用雙階理論。(3)國家單純基於經
      濟上目的出售、出租或借貸之私經濟行為多與國民住宅爭
      議有所不同。
  ２、本件申租公有土地步非國家單純基於經濟上目的出售、出
      租，與公益有關，符合上敘最高法院裁定揭示之要件，應
      有雙階理論之適用，本院對本件訴訟有審判權。
      (1)查國有財產法第42條，係89年修正後之條文內容，89年
        修正前，該法並無國有財產得逕予出租之情形。89年修
        正之立法理由乃「國有非公用不動產，依現行條文規定
        ，不能主動辦理出租，乃國有財產無法充分有效利用及
        肇致被人占用之主因。茲為配合公地保持公有之政策，
        於第一項序文中增訂得以招標方式辦理出出租，俾促進
        土地有效利用，增進管理效益。」準此，國有財產之出
        租，本區分兩種，一種係符合條件之出租，一種是89年
        修正後之逕予出租(標租)。
      (2)申言之，符合條件下之出租，有其公益上或行政上之特
        殊目地(詳後敘)，與逕予出租或僅涉及單純經濟上目的
        出租(售)不同。上揭最高法院裁定所敘「國家單純基於
        經濟上目的出售、出租或借貸者之私經濟行為……」，
        係指國有財產局單純基於經濟考量逕予出租(標租)、出
        售之情形，非指具有公益或行政上特殊目的之出租行為
        ，仍不受行政法之規範。
      (3)讓售國有土地亦同。依國有財產法第53條規定，即屬前
        揭最高法院裁定所指單純基於經濟上目的情形。然國有
        財產法第49條至52條之2，明文規定國有財產於特殊情
        形下得予讓售，即有其公益及行政上之特殊目的，並非
        單純基於經濟上目的之讓售行為。
      (4)如果將國有財產之出租、出售，一律認係「國家單純基
        於經濟上之目的出售、出租或借貸之私經濟行為」，而
        不適用雙階理論，使其受行政法之規範，無疑謂符合國
        有財產法第42條、49條～50條規定之申租、申購，國有
        財產局可恣意決定是否出租、出售，不受任何控管，人
        民將毫無救濟管道。舉例言，某慈善救濟團體為舉辦慈
        善救濟事業所必需，符合國有財產法第51條規定，依該
        法向國有財產局申請讓售非公用不動產，國有財產局無
        任何正當理由拒絕，是否可謂此為單純為經濟上目的出
        售，而不受行政法之規範。
      (5)因此，國有財產之出租、出售，不應一體認係均屬「單
        純基於經濟目的之私經濟行為」，蓋本狀上開所敘符合
        特定條件之出租、讓售，絕非單純「基於經濟目的」之
        行為，實無疑問。
      (6)又國有財產法第52條之2於92年增訂時，背後政策目的
        乃：「光復後政府辦理土地總登記時，因早年資訊不發
        達，且民智未開，許多居住在該土地上民並未辦理登記
        ，以致土地被登記為有，而形成占用國有土地之情形；
        為解決該等民眾問題，大院遂增定本法條，以解決民眾
        長期所受之困擾。」。國有財產法第42條第1項第2款之
        情形亦同，寓有機關坐令事實長久存在，承認既存事實
        ，維持安定增加國庫收入，活化國有資產等之行政目的
        (行政政策)考量。
      (7)人民若依此等規定申租、申購國有財產，遭被告無理由
        或以錯誤理由拒絕，被告抗辯此為私經濟行為，人民不
        得訴願、行政訴訟，若經允許，被告復於民事法院再辯
        稱基於契約自由、其有權不讓售……云云，自非是事理
        之平。我國法院實不應繼續為此不符公平正義之情事背
        書。
      (8)最高法院判決、裁定見解，非金科玉律，且有其個案背
        景緣由。本院審理本件訴訟，應詳為審查本案情形是否
        有保障人民權益之公益目的，並考量，若將本案移轉民
        事審判，原告是否仍有公平、充分之救濟管道，還是只
        能遭機關訴請拆屋還地？如前敘，本件並非機關在無公
        益、政策目的下單純標賣國有土地(財團搶標)之情形，
        而係立法政策下符合條件人民依法申租之情形，兩者絕
        不相同。行政法院應區分兩種情形之不同，於本案情形
        適用雙階理論保護人民權益，使機關於決定是否申租、
        申購階段受法令規範之限制，維護人民權益。
（七）綜上，被告恣意註銷被告之申請，亦未遵守國家法令，將
      系爭土地准予出租予原告，容有違法之處，原告依法提起
      撤銷訴訟並聲明：１、撤銷訴願決定及原處分。２、訴訟
      費用由被告負擔。
四、被告抗辯略以：本件被告隸屬財政部國有財產局一等辦事處
    ，依財政部國有財產局各地區辦事處組織通則第三條規定，
    乃承國有財產之命，掌管轄區內國有財產之管理事項，而系
    爭坐落台北市○○區○○段○○段65-2地號國有土地（下稱
    系爭土地），位於被告管轄範圍內，屬被告之業務範圍，自
    有當事人能力；按非公用財產類之不動產，其已有租賃關係
    者，『得』讓售與直接使用人，國有財產法第49條第1 項定
    有明文；而參諸最高法院88年度台上字第1868號、69年度台
    上字第3741號及69年度台上字第447 號判決要旨，所持法律
    見解，足見被告就已有租賃關係之非公用財產類之不動產，
    是否讓售與直接使用人，仍非無斟酌准駁之權，法理至明。
    且查本件訟爭土地之出租，無關行政目的及公共利益之國有
    財產出租及出售，因其內容其效力，並無公法規定，均由當
    事人之意思訂立，而達成私經濟目的者，仍屬私法上契約之
    範圍，有關要約及承諾之意思表示，或拒絕承諾之表示，並
    無何行使公權力關係，自難比附援引司法院釋字第540 號解
    釋，最高行政法院著有97年度裁字第3848號及99年度裁字第
    2569號裁定所持法律意見，足證原告主張之公行政之補助行
    為所發展之二階段理論，於本件並不適用；本件被告註銷原
    告就系爭土地之申租案，本質上仍對原告承租要約之拒絕承
    諾，而為私法債之關係，如有爭議，自應循民事訴訟程序解
    決，揆諸司法院釋字第448 號解釋至明。因此本件為私法爭
    執已經明確，且被告所為亦均合法，為此答辯聲明：１、駁
    回原告之訴。２、訴訟費用由原告負擔。
五、按司法院釋字第448 號解釋理由書略以：「我國關於行政訴
    訟與民事訴訟之審判，依現行法律之規定，係採二元訴訟制
    度，行政訴訟與民事訴訟分由不同性質之行政法院及普通法
    院審理。關於因公法關係所生之爭議，由行政法院審判，因
    私法關係所生之爭執，則由普通法院審判，各有所司，不容
    混淆。行政機關代表國庫出售或出租公有財產，並非行使公
    權力對外發生法律上效果之單方行政行為，即非行政處分，
    而屬私法上契約行為，當事人若對之爭執，自應循民事訴訟
    程序解決。行政法院58年判字第270 號判例謂：『行政機關
    代表國庫處分官產，係私法上契約行為，人民對此有所爭執
    ，無論主張租用抑或主張應由其優先承購，均應提起民事訴
    訟以求解決，不得藉行政爭訟程序，請求救濟』；又同院61
    年裁字第159 號判例謂：『查行政官署依臺灣省公有耕地放
    租辦法，將公地放租與人民，雖係基於公法為國家處理公務
    ，但其與人民間就該公有土地所發生之租賃關係，仍屬私法
    上之契約關係，如被告官署因查明原告未自任耕作，經以通
    知撤銷原告承租權，解除原租賃契約，即係基於私法關係以
    出租人之地位向原告所為之意思表示，並非基於公法關係以
    官署地位向原告所為之行政處分，不得循行政爭訟程序以求
    救濟』，均旨在說明行政機關代表國庫出售或出租公有財產
    所發生之爭議，應由普通法院審判，符合現行法律劃分審判
    權之規定，無損於人民訴訟權之行使，與憲法並無牴觸。」
    故行政機關代表國庫出售或出租公有財產，係基於準私人之
    地位所為之國庫行為，屬於私法行為，並非行使公權力對外
    發生法律效果之行政處分，復為上開最高行政法院判例（58
    年判270 號、61年裁159 號）及司法院解釋所肯認。經查本
    件原告申請承租及承購系爭國有土地，而該筆土地原為國防
    部軍事情報局列管忠義新村改建剩餘土地，管理機關為國防
    部總務局，嗣因軍方已無繼續公用需要，乃同意變更為非公
    用財產，騰空移交財政部國有財產局接管等事實為兩造所不
    爭執，參照前開行政機關代表國庫出售或出租公有財產，係
    基於準私人之地位所為之國庫行為，屬於私法行為，並非行
    使公權力對外發生法律效果之行政處分之說明。本件被告（
    行政機關）代表國庫出售或出租公有財產，如與原告（人民
    ）發生爭執，核屬於民事訴訟範圍，應向普通法院訴請裁判
    ，非屬行政爭訟範疇，應先敘明。原告主張為公法爭議，可
    提起行政訴訟云云，即有誤會。
六、再按司法院釋字第540 號解釋係關於國民住宅條例，並非對
    與本案有關之國有財產法所為之解釋。其雖於解釋中理由敘
    及國民住宅條例有其行政目的，但採訂立私法契約之私經濟
    措施為之，故已進入訂約程序者，即發生私法關係，嗣後若
    有爭議，應循私法救濟程序。在未進入訂約程序前之申請承
    購、承租或貸款者，經主管機關認為依相關法規或行使裁量
    權之結果，不符合該當要件，而未能進入訂約程序者，因未
    成立任何私法關係，應提起行政爭訟。惟此係因國民住宅條
    例之行政目的，而由行政機關基於職權予以審核裁量，發生
    公法上之准駁效力。至本件則為兩造間單純之國有土地之出
    租、讓售之爭執，與一般私人間之土地租賃、買賣之本質並
    無不同，並無何行使公權力關係，自難比附援引。原告主張
    依司法院釋字第540 號解釋，並進而推論應適用雙階理論，
    認本件屬訂約前之爭議，為公法爭議云云，即無足採。
七、綜上，原告申請租用系爭公有土地，被告以系爭函文對原告
    之申租案註銷（拒絕承租土地之請求），僅屬土地管理者不
    為承諾出租土地之意思表示，要非行政處分，原告主張系爭
    函文為行政處分，請求撤銷系爭函文，自無理由；又本件因
    被告拒絕原告承租土地所生爭議，屬行政機關因國庫行政行
    為而與人民發生私權關係之爭執，為民事訴訟私法爭議範圍
    ，詳如上述，故自應向普通法院訴請裁判，行政法院並無審
    判權，即本院亦無受理訴訟之權限，爰依首揭規定，應將本
    件移送不動產所在地及原告住所地之管轄法院，即台灣士林
    地方法院。
八、依行政訴訟法第12條之2 第2 項裁定如主文。
中　　華　　民　　國　　100　 年　　6　　 月　　10　　日
                  臺北高等行政法院第五庭
                         審 判 長 法  官　 黃清光
                           　     法  官　 程怡怡
                                  法  官　 洪遠亮
上為正本係照原本作成。
如不服本裁定，應於送達後10日內向本院提出抗告狀（須按他造
人數附繕本）。
中　　華　　民　　國　　100　 年　　6　　 月　　10　　日
                                  書記官   陳德銘